---
title: "Trabajo reglas de asociación"
author: "Adrián Calzadilla González"
date: "8/2/2017"
output: pdf_document
---

\tableofcontents
\listoffigures
\newpage

## Objetivo

El objetivo de esta práctica es realizar un análisis sobre una base de datos (*BD*), en este caso: *movies*, extraida de  *grouplens*[^1] y aplicar técnicas de extracción de reglas de asociación (*RAs*). Tal como se ha realizado en el *laboratorio 1*. Además se ha de añadir el análisis de los ítems del problema negados y se debe realizar un análisis por grupos de las reglas.

[^1]: https://grouplens.org/

## Marco teórico

Las reglas de asociación son una de las técnicas de minería de datos más utilizada para extraer conocimiento interesante a partir de bases de datos grandes.

Son utilizadas para identificar y representar dependencias entre elementos (*ítems*) de una base de datos en la que no se conoce la clase a la que pertenecen los datos.

Es un método de aprendizaje no supervisado.

Para la extracción de reglas se ha utilizado el algoritmo *Apriori*, que se basa en el principio de que si un *itemset* es frecuente todos sus subconjuntos también lo son.

## Materiales

Para realizar la práctica se ha utilizado:

* El lenguaje de programación *R*.
* Paquete *arules*[^2].
* El lenguaje de marcado *rmarkdown*.
* Paquete *arulesViz*[^3]
* Paquete *pmml*[^4]

[^2]: https://cran.r-project.org/web/packages/arules/index.html

[^3]: https://cran.r-project.org/web/packages/arulesViz/

[^4]: https://cran.r-project.org/web/packages/pmml/index.html

## Procedimiento

### Librería arules

En primer lugar, se ha de descargar y activar la librería *arules*, que proporciona la infraestructura básica para poder extraer y analizar reglas de asociación. Con los siguientes comandos se instala y se carga de la librería:

```{r, message=FALSE, warning=FALSE}
#install.packages("arules")
library(arules)
```

### Lectura de datos

La base de datos se encuentra dividida en tres ficheros:

* *movies.dat*. Aporta el título de la película, el año que se estrenó y el tipo de película que es.
* *ratings.dat*. En este fichero se encuentra las puntuaciones que los usuarios le han dado a las películas con valores del 1 al 5.
* *users.dat*. Información sobre el usuario: edad, sexo y ocupación.

Se debe importar los ficheros mencionados a *R* y juntarlos en un sólo *dataset*, en este caso *totalData*.

```{r}
# Fichero de películas
movieData <- read.csv2("./ml-1m/movies.dat", sep = ";", header = F)
names(movieData) <- c("MoviesId", "Title", "Year","Genres")
head(movieData, n=2)

# Fichero de rating
ratingsData <- read.csv2("./ml-1m/ratings.dat", sep = ";", header = F)
names(ratingsData) <- c("UserId", "MoviesId", "Ratings", "Timestamp")
head(ratingsData, n=2)

# Fichero de usuarios
usersData <- read.csv2("./ml-1m/users.dat", sep = ";", header = F)
names(usersData) <- c("UserId", "Gender", "Age" , "Occupation", "Zip-code")
head(usersData, n=2)

# Juntando los datasets
totalData <- base::merge(ratingsData, movieData, by="MoviesId")
totalData <- base::merge(totalData[,2:7], usersData, by="UserId")
```

## Características del dataset

Una vez construido el *dataset totalData*, se realiza un pequeño estudio para determinar las características importantes de la base de datos.

```{r}
# Características del dataset
head(totalData, n=3)
dim(totalData)
summary(totalData)
str(totalData)
```

### Eliminación de variables

Eliminación de variables *Timestamp* y *Zip-code* ya que no aportan información interesante.

```{r}
# Instrucciones para Eliminar columnas del dataset
totalData[["Timestamp"]] = NULL
totalData[["Zip-code"]] = NULL
```

### Factorización de variables

Para poder convertir el *dataset* en *transacciones* se deben pasar todas las variables de númericas a categóricas. En este caso, se ha seguido las especificaciones dadas por el fichero *README*, disponible en el *.zip* del *dataset*. Por lo tanto se convierte en factor y se cambian las etiquetas a las variables *Age*  y *Occupation*.

También se factoriza las variables *UserId* y *Ratings*.

```{r}
#Instrucciones para hacer los cortes:
totalData$Age <- as.factor(totalData$Age)
totalData$Age <- factor(totalData$Age, labels = c("Under_18", "18-24", "25-34","35-44",
                                                  "45-49", "50-55", "56+"))
summary(totalData$Age)

totalData$Occupation <- as.factor(totalData$Occupation)
totalData$Occupation <- factor(totalData$Occupation, labels = c("other",
                                                                   "academic/educator",
                                                                   "artist",
                                                                   "clerical/admin",
                                                                   "college/grad student",
                                                                   "customer service",
                                                                   "doctor/health care",
                                                                   "executive/managerial",
                                                                   "farmer",
                                                                   "homemaker",
                                                                   "K-12 student",
                                                                   "lawyer",
                                                                   "programmer",
                                                                   "retired",
                                                                   "sales/marketing",
                                                                   "scientist",
                                                                   "self-employed",
                                                                   "technician/engineer",
                                                                   "tradesman/craftsman",
                                                                   "unemployed",
                                                                   "writer"))
totalData$UserId <- as.factor(totalData$UserId)
totalData$Ratings <- as.factor(totalData$Ratings)
```

### Creación de intervalos

Además, la variable *Year* se divide en intervalos para su factorización.

```{r}
totalData[[ "Year"]] = ordered( cut ( totalData[[ "Year"]],
                                      c(1918,1929,1939,1949,1959,1969,1979,1989,1999,2000) ) ,
labels = c ("less30", "30s", "40s", "50s", "60s", "70s", "80s", "90s", "2000s"))
summary(totalData$Year)
```

### Negación de variables

Para la realización de los *item negados* se ha seleccionado la variable *Gender* la cuál aporta información sobre el género del usuario.

```{r}
maleVector <- which(totalData$Gender == "M")
femaleVector <- which(totalData$Gender == "F")

male <- vector(length = length(totalData$Gender))
female <- vector(length = length(totalData$Gender))
male[maleVector] <- T
female[femaleVector] <- T
# Se añaden las variables creadas al dataset
totalData <- cbind(totalData, male)
totalData <- cbind(totalData, female)

# Una vez añadido las dos variables creadas al dataset, se elimina la variable Gender.
totalData[["Gender"]] = NULL
```

## Transacciones

Una vez se ha terminado de preprar el *dataset*, se convierte este en *transacciones*.

```{r}
# Se comprueba que todos los datos son categóricos
str(totalData)
# Convertimos el data.frame en un conjunto de transacciones
movieTran <- as(totalData, "transactions")
```

Para ver como ha quedado la *BD* se realiza un *summary*:

```{r}
summary(movieTran)
```

### Visualización

Para ver gráficamente que *items* son los más importantes se ejecuta *itemFrequencyPlot* y como parámetro se le pasa el soporte, en este caso de 0.1. Tal como se muestra en la *Figura \ref{fig:plotItems}*.

```{r, fig.cap="Plot de los itemsets más frecuentes\\label{fig:plotItems}"}
itemFrequencyPlot(movieTran, support = 0.1, cex.names = 0.8)
```

### Apriori

Se usa *Apriori*, disponible en el paquete *arules*, para encontrar los *itemsets* frecuentes con mínimo soporte de 0.1.

```{r, message=FALSE, warning=FALSE, results= "hide"}
# Extraer Itemsets frecuentes
aprioriMovie <- apriori(movieTran, parameter = list(support = 0.1, target="frequent"))
```

Se ordenan por el valor del soporte:

```{r}
aprioriMovie <- sort(aprioriMovie, by="support") # Los ordenamos por el valor del soporte
```

Se realiza una inspcción de los *itemsets* frecuentes.

```{r}
inspect(head(aprioriMovie, n=10))
size(head(aprioriMovie, n=5))
```

Se muestra el agrupamiento de los *itemsets* por su tamaño, tal como se muestra en la *Figura \ref{fig:itemTam}*.

```{r, fig.cap="Plot donde se agrupan los itemsets por su tamaño \\label{fig:itemTam}"}
barplot(table(size(aprioriMovie)), xlab="itemset size", ylab="count")
inspect(head(aprioriMovie[size(aprioriMovie) == 1], n=5))
```

### Itemsets maximales y cerrados

* *Maximal*: un intemsef frecuente se considera maximal si al añadirle un nuevo elemento deja de ser frecuente.
* *Cerrado*: itemsets que al añadirle un elemento su soporte baja.

La función *is.maximal* devuelve un vector lógico indicando que *itemsets* es maximal.

```{r}
# Extraer Itemsets maximales y cerrados
iMaxMovie <- aprioriMovie[is.maximal(aprioriMovie)]
inspect(head(sort(iMaxMovie, by="support")))
```

Para el caso de los cerrados se utiliza la función *is.closed*, que devuelve un vector lógico con los *itemsets* cerrados.

```{r}
icloMovie <- aprioriMovie[is.closed(aprioriMovie)]
inspect(head(sort(icloMovie, by="support")))
```

A continuación se pinta un gráfico de barras para ver la cantidad de de *itemsets* frecuentes, cerrados y maximales que se han generado. El resultado se puede observar en la *Figura \ref{fig:plotFCM}*.

```{r, fig.cap="Plot de los itemsets frecuentes, cerrados y maximales\\label{fig:plotFCM}"}
barplot( c(frequent=length(aprioriMovie), closed=length(icloMovie), maximal=length(iMaxMovie)),
         ylab="count", xlab="itemsets")
```

## Extracción de reglas

Para la extracción de reglas se usa *Apriori* y se le pasa como parámetros el mínimo soporte 0.1 y la confianza 0.3. Tambíen se indica que al menos la longitud de las reglas deba ser 2, antecedente y consecuente.

```{r, message=FALSE, warning=FALSE}
# Extraer reglas: Apriori
rules <- apriori(movieTran, parameter = list(support = 0.1, confidence = 0.3, minlen = 2))
```

Resumen de las reglas obtenidas:

```{r}
summary(rules)
```

Se analizan las reglas y la calidad de estas:

```{r}
inspect(head(rules, n=5))
quality(head(rules, n=5))
```

Se ordenan las reglas por el campo que más nos interese. En este caso, ordenaras por el valor de la *lift*.


```{r}
# Ordenar las reglas por el campo que más nos interese.
rulesSorted <- sort(rules, by = "lift")
inspect(head(rulesSorted, n=5))
```

### Estudio de un subconjunto de reglas

Seleccionar un subconjunto de reglas que cumplan la condición de que tenga *lift* mayor que 0.95 y que en el consecuente de la regla tengan el *itemset* *Yeear=90s*.

```{r}
rulesYears90s <- subset(rules, subset = rhs %in% "Year=90s" & lift > 0.95)
inspect(head(rulesYears90s, n=5))
```

## Eliminación de reglas redundantes

Para la eliminación de las reglas redundantes se siguen las siguientes intrucciones:

```{r}
# Eliminar reglas redundantes
subsetMatrix <- is.subset(rulesSorted, rulesSorted)
subsetMatrix[lower.tri(subsetMatrix, diag=T)] <- NA
redundant <- colSums(subsetMatrix, na.rm=T) >= 1
rulesPruned <- rulesSorted[!redundant] # remove redundant rules
inspect(head(rulesPruned, n=5))
```

## Otras medidas de interés

También se puede calcular para *itemsets* o para reglas otras medidas de calidad utilizando la función *interestMeasure*.

En este caso se va a calcular las medidas:

* *hyperConfidence*.
* *leverage*.
* *phi*
* *gini*

Para las reglas obtenidas y añadir el resultado a la sección *quality* para comparar los valores de las nuevas medidas.

```{r}
# Medidas de interés adicionales
mInteres <- interestMeasure(rulesPruned, measure=c("hyperConfidence", "leverage" ,"phi", "gini"),
                            transactions= movieTran)
quality(rulesPruned) <- cbind(quality(rulesPruned), mInteres)
inspect(head(sort(rulesPruned, by="phi"), n=3))
```

## Visualización con arulesViz

Instalar el paquete *arulesViz* y utilizar las funciones gráficas del paquete

```{r, message=FALSE, warning=FALSE}
# Visualización (arulesViz)
# install.packages("arulesViz")
library (arulesViz)
```

Utilizar la función *plot* para representar las reglas obtenidas en función de las medidas de calidad, tal como se muestra en la *Figura \ref{fig:scatter}*.

```{r, fig.cap="Plot de todas las reglas usando el paquete arules\\label{fig:scatter}"}
plot(rules)
```

### Otros métodos de visualización

En la *Figura \ref{fig:grafo}* se puede observar una representación de las reglas en forma de grafo.

```{r, fig.cap="Plot de las reglas representandolas como un grafo\\label{fig:grafo}"}
# Otros métodos de visualización
plot(rules[1:10], method="graph", control=list(type="items"))
```

Otra forma de representación es como una matriz agrupada, en la *Figura \ref{fig:plotMatriz}* se puede observar el resultado.

```{r, fig.cap="Plot de las reglas en forma de matriz agrupada\\label{fig:plotMatriz}"}
# reglas como una matriz agrupada
plot(rules, method="grouped", interactive= F)
```

## Pasar las reglas a un fichero

Las reglas se pueden guardar en ficheros de texto plano usando la función *write*. En este ejercicio se guardan en el fichero llamado *reglas.csv*, usando como separador la  "*,*" y sin poner ningún nombre a las columnas.

```{r}
# Escribir fichero
write(rulesPruned, file="reglas.csv", sep = ",", col.names=NA)
```

También se puede guardar en formato *PMML* [^5]. Para ello, se tiene que instalar el paquete *pmml*:

[^5]: https://cran.r-project.org/web/packages/pmml/index.html

```{r, message=FALSE, warning=FALSE}
library(pmml)
write.PMML(rulesPruned, file="reglas.pmml")
# leer reglas PMML
reglasPMML = read.PMML("reglas.pmml")
```

## Conclusiones

Al examinar las reglas obtenidas, se puede observar que las películas realizadas en los años noventa, identificadas por el *itemset* *Years=90s*, tienen un gran peso sobre las reglas extraidas con un soporte del 0.53. Estas películas tienen una especial acojida sobre los jóvenes con edades comprendidas entre los 18 y los 24 años, tal como se muestra en la regla: "*{Age=18-24} => {Year=90s}*" con un 62% de *confianza* y el valor de *lift* más alto obtenido, 1.17. Además, la regla: "*{Year=90s,male} => {Age=25-34}*" con un valor de *lift* de 1.06 y una *confianza* del 42%, indica que en los varones esta tendencia se extiende hasta los 34 años.

Otra conclusión interesante, es que las películas realizadas en los *80s* tienen una mayor aceptación por parte del público másculino. Este hecho se puede comprobar en la regla "*{Year=80s} => {male}*" con una *confianza* superior al 77% y un *lift* de 1.02.

Por otro lado, los usuarios pertenecientes al género femenino prefieren las películas realizadas en los *90s* con una *confianza* del 55.7% y un *lift* de 1.04, tal como muestra la regla "*{female} => {Year=90s}*".

Hablando de puntuaciones, los varones suelen puntuar con los valores de *Ratings = 3* y *Ratings = 4*. Esta conclusión se puede sacar al analizar las reglas, "*{Ratings=3} => {male}*" y "*{Ratings=4} => {male}*", ambas con una *confianza* mayor del 75% y un *lift* mayor que 0.99. Además se puede afirmar gracias a las reglas "*{Age=25-34} => {male}*" y "*{Ratings=3} => {Age=25-34}*", ambas reglas con un valor de *lift* mayor que 1, que los varones que más puntuan con un *Ratings=3* tienen una edad comprendida entre los 25 y 34 años.
